臺灣高等法院臺南分院民事判決　八十九年度再字第五八號　Ｊ
　　　再審　原告　甲　○　○
　　　再審　被告　乙　○　○
右當事人間請求再審之訴事件，再審原告對於中華民國八十四年十二月十二日本院八
十四年度上字第四九號確定判決提起再審，本院判決如左：
　　　主　　文
再審之訴駁回。
再審訴訟費用由再審原告負擔。
　　　事　　實
甲、再審原告方面：
一、聲明：求為判決：
    (一)原確定判決（最高法院八十五年度台上字第一九一一號、本院八十四年度上字
      第四九號、臺灣臺南地方法院八十三年度訴字第六九九號）廢棄，駁回再審被
      告在第一審之訴。
    (二)再審及前程序第一、二、三審訴訟費用由再審被告負擔。
二、陳述：
    (一)按原告或被告無當事人能力者、起訴不合提式或不備其他要件者，法院應以裁
      定駁回之。民事訴訟法第二百四十九條第一項第三款、第六款定有明文。再審
      原告與再審被告間，就坐落台南縣歸仁鄉○○段四五三一號土地（下稱系爭土
      地），如附圖所示Ａ、Ｂ、Ｃ石棉瓦豬舍部分（台南地方法院八十三年度訴字
      第六九九號），實係再審原告、再審被告與案外人黃進發合夥期間興建之財產
      。如附圖所示Ａ、Ｂ、Ｃ部分石棉瓦豬舍之起造人為再審原告甲○○、再審被
      告乙○○及訴外人黃進發等三人。依據建築法第四條規定：「本法所稱建築物
      ，為定著於土地上或地面下，具有頂蓋、樑柱或牆壁，供個人或公眾使用之構
      造物或雜項工作物」，以及「苟違章建築物已有民法第六十六條定物之要件
      者，係獨立於土地之外之不動產，由原始建築人取得所有權」（最高法院四十
      一年台上字第一○三九號判例參照）。準此，確定判決如附圖所示Ａ、Ｂ、Ｃ
      石棉瓦豬舍建物部分，其所有權人為再審原告、再審被告以及訴外人黃進發等
      三人，屬於合夥財產，並非再審原告能夠單獨處分之財產。因此，再審被告乙
      ○○之提起台灣台南地方法八十三年度訴字第六九九號訴訟，其被告應為豬舍
      之所有權人即再審原告甲○○、再審被告乙○○以及訴外人黃進發等三人，其
      起訴始符程序規定，原審未察，予以受理，有違民事訴訟法第二百四十九條第
      一項第三款、第六款之規定。準此，原審確定判決之適用法規顯然有誤，難令
      再審原告折服。
    (二)復按確定判決之既判力，固以訴訟標的經表現於主文判斷之事項為限，判決理
      由並無既判力，但法院於判決理由中，就訴訟標的以外當事人主張之重要爭點
      ，本於當事人辯論之結果，已為判斷時，其對此重要爭點所為判斷，除有顯然
      違背法令之情形或當事人已提起訴訟資料，足以推翻原判斷之情形外，應解為
      在同一當事人間就該重要爭點所提起之訴訟中，法院及當事人就該已經法院判
      斷之重要爭點法律關係，皆不得任作相反之判斷主張，始符民事訴訟法上之誠
      信原則，最高法院七十三年台上字第四○六二號判決可參，原確定判決認定再
      審原告、再審被告、訴外人黃進發三人有合夥關係，則系爭訴訟標的物豬舍Ａ
      、Ｂ、Ｃ部分，於民國（下同）七十二年間之起造人名義為再審原告甲○○、
      再審被告乙○○及訴外人黃進發三人，是合夥財產，亦即三人共有該Ａ、Ｂ、
      Ｃ豬舍之所有權，並非再審原告一人單獨所有；且鈞院八十四年度上字第四九
      號民事判決理由第十頁亦謂：「另附圖所示Ｄ、Ｅ、Ｆ、Ｇ、Ｈ、Ｉ部分之農
      舍，係兩造與訴外黃進發合夥所建造，甲○○對之並無單獨之處分權，乙○○
      訴請其請求拆除後部分建物，交還土地，於法不合」云云，顯然認定兩造間及
      訴外人黃進發三人間，合夥關係存在，而豬舍、農舍俱同一時間建造之建物，
      豬舍之屋頂、樑柱均無變動，依據建築法第四條之定義，以及最高法院四十一
      年台上字第一○三九號判例觀之，豬舍之所有權人為再審原告甲○○、再審被
      告乙○○及訴外人黃進發等三人。原確定判決認定所有權人為再審原告一人所
      有，非屬於合夥財產，殊屬非是。依據最高法院七十三年度台上字第四○六二
      號民事判決觀之，再審被告不得再行起訴，再審未察，則原審判決違背最高法
      院七十三年度台上字第四○六二號判決，益令再審原告難以心服。苟原審採認
      最高法院七十三年台上字第四○六二號判決，再審原告得受有利之判決。
    (三)又合夥財產為合夥人全體之公同共有，民法第六百六十八條定有明文，合夥營
      業雖已停止，各合夥人對於合夥之公同共有關係，亦非當然消滅，最高法院二
      十七年上字第三一七號著有判例。我國法院向認合夥為非法人團體，而有當事
      人能力（四十一年台上字第一○四○號判例），如不以合夥為當事人，而以合
      夥人全體起訴或被訴，乃屬正途。準此，再審被告之提起台灣台南地方法院八
      十三年度訴字第六九九號訴訟，應以合夥事業或合夥人全體或建物全部所有權
      人全體為被告，始有當事人能力。原告或被告無當事人能力者，應認為原告之
      訴不合法，依民事訴訟法第二百四十九條第一項第三款之規定，以裁定駁回之
      ，原審未依法駁回，誠屬憾事。
    (四)再審原告從鈞院八十八年度再字第五三號訴訟卷宗，於八十九年七月二十日之
      閱覽訴訟卷宗中知悉：「行政院農業委員會林務局農林航空測量所八十九農測
      調字第一三二六號函說明：『七十三年八月二十三日及七十八年十二月十一日
      之航攝圖之系爭土地八甲段四五三一號之地上物有農舍、水泥地板、石棉瓦豬
      舍、樟樹、魚池』」。此情景迄八十五年間，均未變動。準此，石棉瓦豬舍之
      起造人即所有權人為再審原告甲○○、再審被告乙○○、訴外人黃進發三人，
      屬於合夥財產，因為豬舍之屋頂、樑柱是建造之初之建物建材，均未變動，符
      合建築法第四條規定之建物。再審原告於八十九年七月二十日閱卷後始悉此項
      證物，知悉迄今，尚未逾五年。苟經斟酌本證物，再審原告可受較有利之裁判
      。
    (五)再審原告於八十九年七月二十日閱覽鈞院八十八年度再字第五三號訴訟卷宗，
      知悉未經斟酌之林務局農林航空測量所函之新證物，爰依據民事訴訟法第四百
      九十六條第一款、第十三款、第五百條之規定，提起再審之訴，狀請鈞院判決
      如訴之聲明。
三、證據：除援用原確定判決前歷審提出之證據外，並補提林務局農林航空測量所函
    、閱卷聲請書、臺灣臺南地方法院八十三年訴字第六九九號判決書、本院八十四
    年上字第四九號、最高法院八十五年台上字第一九一一號判決書臺灣區水泥製品
    工業同業工會會員名錄、土地謄本、執行處通知、強制執行金額計算書分配表各
    一件（以上均為影本）為證，並聲請向行政院農業委員會林務局農林航空測量所
    函請鑑定系爭土地自七十二年至八十七年，其土地上歷年航攝之地上物變動情形
    ；向內政部營建署函查系爭土地上建物是否為建築法第四條所規範之建築物；向
    臺灣區水泥製品工業同業公會函查七十二年有否以石綿瓦作屋頂建材之情形；向
    內政部地政司函查系爭土地承買人可否依自耕能力證明書申請及核發注意事項核
    發自耕能力證明書等事項；向臺南縣歸仁地政事務所函調系爭土地土地登記申請
    書類案件影印資料。
乙、再審被告方面：
一、聲明：求為判決：如主文所示。
二、陳述：
    (一)本件再審被告，於前訴訟程序之第一審法院，係主張如附圖所示Ａ、Ｂ、Ｃ部
      分與如附圖所示Ｄ、Ｅ、Ｆ、Ｇ、Ｈ、Ｉ部分建物係再審原告所有，系爭土地
      係再審被告所有，訴求再審原告應將如附圖所示Ａ、Ｂ、Ｃ部分與Ｄ、Ｅ、Ｆ
      、Ｇ、Ｈ、Ｉ部分均拆除，並交還土地予再審被告，其於起訴時及訴訟中，並
      未主張上開建物係合夥所有，起訴時自無將全合夥人列為共同被告之必要，則
      無「起訴不合程序」或「被告欠缺當事人能力」等情事。
    (二)按民事訴訟法第四百九十六條第一項第一款所謂「適用法規顯有錯誤」者，係
      指確定判決所適用之法規，顯然不合於法律規定，或與司法院有效及大法官會
      議之解釋或最高法院尚有效之判例，顯然違反者而言。前訴訟程序之第一審法
      院，判決再審原告應將上開全部建物拆除，將土地交還予再審被告，嗣第二審
      法院，認定Ａ、Ｂ、Ｃ部分建物係再審原告所有，就該部分維持第一審判決，
      並就Ｄ、Ｅ、Ｆ、Ｇ、Ｈ、Ｉ部分建物認定係合夥所有，就該部分廢棄第一審
      判決，駁回再審被告就該Ｄ、Ｅ、Ｆ、Ｇ、Ｈ、Ｉ部分之請求，第二審法院之
      該確定判決（即鈞院八十四年上字第四九號判決），並無所謂「適用法規顯有
      錯誤」之情事。
    (三)再審原告又以其有新發現航照圖之鑑定圖說為再審理由之一。惟必須其所發現
      証物，如經斟酌，可受較有利之裁判者為限，始得據以提起再審（民事訴訟法
      第四百九十六條第一項第十三款）。查另案（即鈞院八十八年再字第五三號）
      再審訴訟程序中，行政院農業委員會林務局農林航測量所於八十九年六月七日
      檢送鈞院之八十九農測調字第一三二六號函檢送之鑑定圖說之內容為：七十一
      年十二月二十三日航攝之地上物為水稻田。七十三年八月二十三日航攝之地上
      物有農舍，似為水泥、地板、石棉瓦類豬舍、樟樹、魚池等存在。七十八年十
      二月十一日航攝之地上物有農舍、水泥地板（部分堆積材料）、石棉瓦類豬舍
      、樟樹、魚池等存在。然此等鑑定圖說係關於七十一年至七十八年間之建物及
      地貌情形，而系爭四五三一地號土地係再審被告於七十九年一月，向訴外人楊
      德風買受之後，再審原告將豬舍拆除，其私人擅自在附圖Ａ、Ｂ、Ｃ部分建造
      地上物，嗣被告於八十三年六月間提起本件拆屋還地之訴，經法院判決確定，
      認定附圖Ａ、Ｂ、Ｃ部分係再審原告私人重建之地上物，令再審原告將該Ａ、
      Ｂ、Ｃ之地上物拆除，將該部分土地交還再審被告（鈞院八十四年上字第四九
      號判決）。則所謂航照圖與航照圖說只能証明七十八年以前之地上物與地貌情
      形，不能証明七十九年以後之事，亦則不能証明本件拆屋交地訴訟訴訟起訴時
      （八十三年六月間）地上物之情形，不能以上開航照圖推翻確定判決就事實（
      附圖Ａ、Ｂ、Ｃ之地上物係再審原告將合夥之豬舍拆除後，其私人所建造之事
      實）之認定。是該航照圖與航照圖說，縱經斟酌，再審原告亦無法受較有利益
      之裁判，請駁回再審原告之訴。
    (四)就同一系爭土地，再審被告曾經提起二件拆屋交地訴訟，第一件訴訟是本件台
      灣台南地方法院八十三年度訴字第六九九號之訴訟，第二件訴訟是台南地方法
      院八十六年度訴字第六六號之訴訟，惟再審被告於各案訴訟請求拆除之地上物
      ，並非同一地上物，法院就上開第二件訴訟，判決再審被告勝訴，確定之後，
      再審原告就該第二件訴訟之確定判決也提起再審之訴，案號為鈞院八十八年度
      再字第五三號，再審原告在鈞院八十八年度再字第五三號之主張與其在本件聲
      請再審之主張相同，鈞院就八十八年再字第五三號再審事件，已判決駁回再審
      原告之訴（請看本狀附呈之鈞院八十八年再字第五三號民事判決書一份，再審
      原告就該再審事件向最高法院上訴中，最高法院尚未判決）。
三、證據：除援用原確定判決前歷審提出之證據外，補提附圖一紙、本院八十八年度
    再字第五十三號判決書一件（影本）為證。
丙、本院依職權調閱臺灣臺南地方法院八十三年度訴字第四九九號（包括八十三年度
    附民字第二六號）及八十三年度訴字第六九九號（包括本院八十四年度上字第四
    九號、最高法院台上字第一九二號），及本院八十八年度再字第五十三號（包括
    最高法院八十八年台上字第二五一三號、本院八十七年度上字第四四四號、台灣
    台南地方法院八十六年度訴字第六六號、最高法院八十九年度台聲字第六四○號
    、九十年度台上字第四○九號、九十年度台聲字第一○四號）等民事歷審卷宗，
    並依再審原告之聲請向行政院農業委員會林務局農林航空測量所函請鑑定系爭
    土地自七十二年至八十七年，其土地上歷年航攝之地上物變動情形；向內政部
    營建署函查系爭建物是否為建築法第四條所規範之建築物；向臺灣區水泥製品
    工業同業公會函查七十二年有否以石綿瓦作屋頂建材之情形；向內政部地政司
    函查系爭土地承買人可否依自耕能力證明書申請及核發注意事項核發自耕能力證
    明書；向臺南縣歸仁地政事務所函調系爭土地七十四年七月四日收件之土地登
    記申請書類案件影印資料。
    　理      由
壹、程序方面：
    本件再審原告係對於最高法院八十五年度台上字第一一九一號、本院八十四年度
    上字第四九號及臺灣臺南地方法院八十三年度訴字第六九九號）民事確定判決，
    主張該判決有民事訴訟法第四百九十六條第一項第一款及第十三款之再審事由，
    向本院提起再審之訴，且其於再審理由狀中就最高法院八十五年度台上字第一一
    九一號民事確定判決並未具體指其有何民事訴訟法第四百九十六條第一項第一款
    之再審事由，自應認其對前揭最高法院確定判決乃就同條項第十三款提起再審之
    訴；則依同法第四百九十九條第一款及第二款之規定，專屬本院管轄；又再審原
    告係以於八十九年七月二十日閱覽本院八十八年度再字第五三號聲請再審訴訟卷
    宗時始知悉航空測量所八十九年農測調字第一三二六號函已說明：「七十三年八
    月二十三日以及七十八年十二月十一日之航攝圖中系爭土地之地上物，有石棉瓦
    豬舍以及寮舍」等語，且此情景迄八十五年間均未變動；遂主張係於八十九年七
    月二十日閱卷後始知悉此項證物，自知悉迄今尚未逾民事訴訟法第五百第二項所
    規定之五年期間，而於八十九年七月二十六日向本院提起再審之訴，本院自得加
    以審理；合先說明。
貳、實體方面：
一、本件再審原告起訴主張系爭土地（即坐落台南縣歸仁鄉○○段四五三一號土地）
    ，如附圖所示Ａ、Ｂ、Ｃ石棉瓦豬舍部分，實係再審原告、再審被告與案外人黃
    進發合夥期間興建之財產，依據建築法第四條規定，該部分石棉瓦豬舍建物，為
    兩造及訴外人黃進發三人之合夥財產，是再審被告於原審法院之起訴不符程序規
    定，原審未察，竟予受理，有違民事訴訟法第二百四十九條第一項第三款、第六
    款之規定，又原確定判決既認定兩造、訴外人黃進發三人有合夥關係，且本院八
    十四年度上字第四九號民事判決理由第十頁亦謂：「另附圖所示Ｄ、Ｅ、Ｆ、Ｇ
    、Ｈ、Ｉ部分之農舍，係兩造與訴外黃進發合夥所建造，甲○○對之並無單獨之
    處分權，乙○○訴請其請求拆除後部分建物，交還土地，於法不合」等語，顯然
    認定兩造間及訴外人黃進發三人間有合夥關係存在，而豬舍、農舍乃同一時間建
    造之建物，豬舍之所有權人為兩造及訴外人黃進發，原確定判決認定所有權人為
    再審原告一人所有，依據最高法院七十三年度台上字第四○六二號民事判決爭點
    效理論，再審被告不得再行起訴。且再審原告於八十九年七月二十日，閱覽本院
    八十八年度再字第五三號卷宗時，由行政院農業委員會林務局農林航空測量所之
    函，知悉石棉瓦豬舍之起造人為兩造及訴外人黃進發，應屬於合夥財產，因豬舍
    之屋頂、樑柱是建造之初之建物建材，均未變動，符合建築法第四條規定之建物
    。再審原告自知悉迄今，尚未逾五年。苟經斟酌上揭證物，再審原告可受較有利
    之裁判，爰依據民事訴訟法第四百九十六條第一款、第十三款及第五百條之規定
    ，提起本件再審之訴，求為判決(1)原確定判決（最高法院八十五年度台上字第一
    九一一號、本院八十四年度上字第四九號、臺灣臺南地方法院八十三年度訴字第
　　六九九號）廢棄。(2)駁回再審被告在第一審之訴等語。
二、再審被告則以：本件再審被告，於前訴訟程序之第一審法院起訴時及訴訟中，並
    未主張上開建物係合夥所有，起訴時自無將全合夥人列為共同被告之必要，即無
    起訴不合程序或被告欠缺當事人能力之情事，且所謂「適用法規顯有錯誤」者，
    係指確定判決所適用之法規，顯然不合於法律規定，或與司法院現尚有效及大法
    官會議之解釋或最高法院尚有效之判例，顯然違反者而言，然本院八十四年上字
    第四九號判決，並無上述情事，又再審原告又以其有新發現航照圖之鑑定圖說為
    新發現可得受較有利益判決之證物為再審理由，惟必須其所發現証物，如經斟酌
    ，可受較有利之裁判者為限，始得据以提起再審，查另案（本院八十八年再字第
    五三號）再審訴訟程序中，行政院農業委員會林務局農林航空測量所於八十九年
    六月七日所檢送本院之八十九農測調字第一三二六號函檢送之鑑定圖說之內容說
    明，係關於七十一年至七十八年間之建物及地貌情形，只能証明七十八年前之地
    上物與地貌之情形，不能証明七十九年後之事，亦則與本件拆屋交地訴訟起訴時
    （即八十三年六月間）地上物之情形不同，不能以上開航照圖推翻確定判決就事
    實之認定，是該航照圖與圖說，縱經斟酌，再審原告亦無法受較有利益之裁判，
    另就系爭土地，再審被告曾經提起台灣台南地方法院八十三年度訴字第六九九號
    之訴訟，及八十六年度訴字第六六號之訴訟，再審被告於各案訴訟請求拆除之地
    上物並非同一，且再審原告係分就二件訴訟之確定判決，提起再審之訴等語，資
    為抗辯。
三、按適用法規顯有錯誤，或當事人發見未經斟酌之證物或得使用該證物，得以再審
    之訴對於確定終局判決聲明不服；民事訴訟法第四百九十六條第一項第一款及第
    十三款固分別定有明文。惟按民事訴訟法第四百九十六條第一項第一款所謂適用
    法規顯有錯誤，係指法院就認定事實，適用法律有適用法規顯然錯誤之情形；茍
    事實審法院依卷內所附之證據資料加以取捨、判斷，而為事實之認定，就令其認
    定事實有漏未斟酌證物、取捨證據失當或認定事實錯誤等情事，亦與適用法規有
    錯誤之再審事由有間；又所謂確定判決適用法規顯有錯誤，係指確定判決所適用
    之法規顯然不合於法律規定，或與司法院現尚有效之大法官會議之解釋，或法院
    尚有效之判例顯然違反者而言；至於消極的不適用法規之情形雖亦包括在內，惟
    需消極的不適用法規顯然於判決之結果有影響者為限，且亦不包括漏未斟酌證據
    、取捨證據失當及認定事實錯誤之情形在內（司法院大法官會議釋字第一七七號
    解釋、最高法院六十年度台再字第一七○號、同院六十三年度台上字第八八○號
    及同院七十一年度台再字第二○九號判例參照）。另民事訴訟法第四百九十六條
    第一項第十三款所謂當事人發見未經斟酌之證物或得使用該證物，係指在前訴訟
    程序不知有該證物，現始知之，或雖知有此而不能使用，現始得使用者而言（最
    高法院三十二年上字第一二四七號判例參照）；且民事訴訟法所謂重要證據漏未
    斟酌，係指前第二審言詞辯論終結前，已經存在並已為證據聲明之證據，而第二
    審並未認為不必要，而仍忽略證據聲明未為調查，或已為調查而未就其調查之結
    果予以判斷者而言。若已在前判決理由中說明其為不必要之證據或說明就調查之
    結果並不能為有利原告之事實判斷，則為已加斟酌，不得作為再審理由。至此所
    謂證物，專指「物證」而言（最高法院二十九年度上字第六九六號判例參照）；
    又依民事訴訟法第四百九十六條第一項第十三款之規定，對原確定判決提起再審
    之訴，並未主張有何發現未經斟酌之新證物，或得使用該證物之情事，在程序上
    已有未合。且所指之情事於前訴訟程序第一、二審業已提出並經法院斟酌；即與
    發現未經斟酌之新證物，得依民事訴訟法第四百九十六條第一項第十三款規定提
    起再審之訴之規定不合（最高法院七十九年度台上字第一八三五號判決參照）。
    末按第三審為法律審，其所為判決，以第二審判決所確定之事實為基礎，故民事
    訴訟法第四百九十六條第一項第一款所謂適用法規顯有錯誤，對第三審判決言，
    應以該判決依據第二審判決所確定之事實而為之法律上判斷，有適用法規顯有錯
    誤之情形為限（最高法院七十一年度台再字第三○號判例參照）。
四、本件再審原告係以：(1)再審原告與再審被告間就系爭土地上之系爭建物，實係再
    審原告與訴外人乙○○及黃進發等三人於合夥期間所興建之財產，該系爭建物起
    造人名義為再審原告等三人；依建築法第四條規定及最高法院四一年台上字第一
    ○三九號判例之意旨，系爭建物所有權人應為再審原告等三人，而屬於合夥財產
    ，並非再審原告可單獨處分之財產。因此，再審被告提起之本件訴訟，當事人不
    適格。惟原審未察，予以受理，原審確定判決之適用法規，顯然有誤。(2)合夥財
    產為合夥人全體之公同共有，又合夥營業雖已停止，各合夥人對於合夥之公同共
    有關係，亦非當然消滅；而我國法院向認合夥為非法人團體，而有當事人能力；
    再審被告於原審所提之請求拆屋還地訴訟，應以合夥人全體或建物全部所有人全
    體為被告，始有當事人適格；原審未依法駁回，誠屬憾事。(3)再審原告於八十九
    年七月二十日閱覽鈞院八十八年度再字第五三號聲請再審訴訟卷宗時，始知悉航
    空測量所八十九年農測調字第一三二六號函已說明「七十三年八月二十三日以及
    七十八年十二月十一日之航攝圖中系爭土地之地上物，有石棉瓦豬舍以及寮舍」
    等語，且迄八十五年間均未變動。準此，因豬舍、寮舍之屋頂、樑柱係建造之初
    之建築物，其屋頂、樑柱主結構體並未變動，亦未拆掉重建蓋工廠，並經內政部
    營建署以八十九年十月五日營署建管字第四一一三○號函證明屬建築物在卷，
    自符合建築法第四條規定之建築物。因再審原告係於八十九年七月二十日閱卷後
    ，始知悉此項證物，自知悉迄今尚則未逾五年，得因之受有利之判決。(4)系爭建
    物於七十二年間之起造人名義既為再審原告等人，而屬合夥財產，亦即渠等共有
    該物之所有權，再審原告對之並無單獨處分權。其自無實施訴訟之權能，乃屬當
    事人不適格，不得提起訴訟；爰引民事訴訟法第四百九十六條第一項第一款及第
    十三款之規定，提起本件再審之訴，惟查：
（一）本件再審被告於前訴訟程序之原審法院，係主張系爭土地為原告（即本件再審
      被告）所有，被告（即再審原告）無權占有系爭建物及如附圖所示Ｄ、Ｅ、Ｆ
      、Ｇ、Ｈ、Ｉ部分之農舍，而本於物上請求權，請求被告（即再審原告）應拆
      除上開建物，並交還系爭土地，嗣經原審法院認系爭土地係被告（即再審原告
      ）一人占有，判命被告（即再審原告）應將全部土地交還原告（即再審被告）
      ，被告（即再審原告）不服原審判決提起上訴，再經本院八十三年度上字第六
      九九號判決，認系爭土地上如附圖所示Ａ、Ｂ、Ｃ部分之系爭建物，非兩造及
      訴外人黃進發合夥所占有，而駁回被告（即再審原告）此部分之上訴者，此經
      本院依職權調前訴訟程序歷審卷宗核閱甚明，是再審被告於前訴訟程序中，自
      始即認再審原告一人占有系爭土地，並以再審原告一人為被告，提起返還土地
      之訴訟，並未主張係合夥所占有，自無以全體合夥人一同起訴或一同被訴之必
      要，亦無起訴不合程式或被告欠缺當事人能力之程序上瑕疵可言，原審自應為
      實體判決，雖再審原告於本件主張系爭土地上之系爭建物，實係再審兩造與訴
      外人黃進發等三人於合夥期間所興建之財產，該系爭建物起造人名義為再審原
      告等三人，而屬於合夥財產云云；惟姑不論此已經再審原告於前揭確定判決審
      理時有所抗辯，已經前訴訟程序台灣台南地方法院於八十三年度訴字第六九九
      號民事判決理由三詳為論述，致非屬再審理由。且按所謂當事人能力，乃指為
      民事訴訟當事人而起訴或受訴之能力，此項能力之有無，專依當事人本身之屬
      性定之；至當事人之適格，則指當事人就特定訴訟標的有實施訴訟之權能而言
      ，此項權能之有無，應依當事人與特定訴訟標的之關係定之，兩者迥不相同（
　　　最高法院二十六年度渝上字第六三九號判例參照）。換言之，當事人適格者，
　　　乃指當事人就特定訴訟，得以自己名義為原告或被告之資格，因而得受本案之
　　　判決者而言；故此項權能又稱為訴訟實施權。至當事人適格要件應就為訴訟標
　　　的之法律關係，審究其有無訴訟實施權，亦即當事人適格與否，應依原告起訴
　　　所主張之事實定之，並非依法院調查之結果為據；因之當事人適格與為訴訟標
　　　的之法律關係存否，不可混淆。從而，再審原告自不得執此部分作為其提起再
　　　審之事由。
（二）再審原告雖主張：原確定判決認定再審原告、再審被告、訴外人黃進發三人有
      合夥關係，系爭訴訟標的物豬舍Ａ、Ｂ、Ｃ部分，於七十二年間之起造人名義
      為再審原告甲○○、再審被告乙○○及訴外人黃進發三人，是合夥財產，亦即
      三人共有該Ａ、Ｂ、Ｃ豬舍之所有權，並非再審原告一人單獨所有；且本院八
      十四年度上字第四九號民事判決理由第十頁亦謂：「另附圖所示Ｄ、Ｅ、Ｆ、
      Ｇ、Ｈ、Ｉ部分之農舍，係兩造與訴外黃進發合夥所建造，甲○○對之並無單
      獨之處分權」，顯然認定兩造間及訴外人黃進發三人間，合夥關係存在，而豬
      舍、農舍俱同一時間建造之建物，豬舍之屋頂、樑柱均無變動，依據建築法第
      四條之定義，以及最高法院四十一年台上字第一○三九號判例觀之，豬舍之所
      有權人為再審原告甲○○、再審被告乙○○及訴外人黃進發等三人。原確定判
      決認定所有權人為再審原告一人所有，非屬於合夥財產，殊屬非是。依據最高
      法院七十三年度台上字第四○六二號民事判決觀之，再審被告不得再行起訴，
　　　原審未察，則原審判決違背最高法院七十三年度台上字第四○六二號判決云云
　　　，然原確定判決固認兩造及訴外人黃進發有合夥關係，惟於理由第二（二）中
　　　就倉庫詳為說明認係再審原告事後重建之論據，亦即兩造原合夥所建造者係豬
　　　舍，「豬舍乃橫跨在系爭土地及毗鄰之四五三０號土地上，再審原告於其與訴
　　　外人張連進間拆屋還地訴訟中，承認豬舍兩邊原無牆壁，僅以帆布覆蓋，屋頂
　　　亦無隔熱版，並將地板改造為光滑水泥地等語，而依前訴訟程序中本院及原審
　　　法院勘驗結果認為：系爭倉庫為水泥磚造或石棉牆壁，並無鐵欄杆（西側僅以
　　　木板柵欄圍住）且鋪設水泥地板，室內以三合板隔間，兩者明顯主體結構不同
　　　，顯非同一建物」之調查結果予以判斷說明再審原告之辯稱及其所舉證人蔡清
　　　誥為何不足採之理由，亦經本院核閱前揭本院八十四年度上字第四九號（包括
　　　台灣台南地方法院八十三年度訴字第六九九號）拆屋還地事件之卷宗無訛，並
　　　未違反該確定判決就重要爭點所為之判斷或主張，自無違反民事訴訟法上之誠
　　　信原則之「適用法規顯有錯誤」事由，矧所謂民事訴訟法第四百九十六條第一
　　　項第一款所謂適用法規顯有錯誤，係指法院就認定事實，適用法律有適用法規
　　　顯然錯誤之情形，並不包括漏未斟酌證據及認定事實錯誤之情形在內，已如前
　　　述（最高法院六十三年度台上字第八八○判例參照）。從而，此部分亦與適用
　　　法規有錯誤之再審事由有間，仍不足採。
（三）又前揭已確定之判決既就再審原告前揭所陳之關於「航空測量所八十九年農測
      調字第一三二六號函已說明「七十三年八月二十三日以及七十八年十二月十一
      日之航攝圖中系爭土地之地上物，有石棉瓦豬舍以及寮舍」等語，且迄八十五
      年間均未變動。準此，因豬舍、寮舍之屋頂、樑柱係建造之初之建築物，其屋
      頂、樑柱主結構體並未變動，亦未拆掉重建蓋工廠，並經內政部營建署以八十
      九年十月五日營署建管字第四一一三○號函證明屬建築物在卷，自符合建築
      法第四條規定之建築物。」部分之主張與抗辯（並指證人之證言），已於原確
      定判決理由之三（指原審）與二（指本院前訴訟程序）中詳細說明其論據，及
      再審原告之辯稱為何不足採之理由；並亦經本院調取前揭本院八十四年度上字
      第四九號（包括臺南地院八十三年度訴字第六九九號）請求拆屋還地事件之卷
      宗查明屬實無訛。並無就已經存在並已為證據聲明之證據，而第二審並未認為
      不必要，而仍忽略證據聲明未為調查，或已為調查而未就其調查之結果予以判
      斷者之情形。至於內政部營建署九十年二月五日九十營署建管字第００五四九
      六號函覆之內容，僅就建築法第四條而為說明，且認本案所稱之定著於土地上
      ，具有石棉瓦屋頂、樑柱供個人或公眾使用之構造物或雜項工作物，是否為建
      築法第四條所稱之建築物，因事涉事實認定，應由當地主管建築機關依其職權
      為之，有該函附卷可憑，並無再審原告所陳已由內政部營建署認定屬建築物之
      情形。又依航空測量所函附之航攝圖判讀，固然其中石棉瓦豬舍部分自七十三
      年迄八十五年間，歷年均未變動（惟其中魚池自七十三至八十五年歷年未變動
      ，水泥地板自七十三至八十七年間為空地，農舍則自七十三至八十七年間歷年
      未變動）；有行政院農業委員會林務局農林航空測量所九十年二月七日以九十
      農測調字第九０九二八０００五號函一份在卷可憑；然經本院調閱函附之航攝
      圖以察，其空照圖係以自上空往地下之方式照攝，至於石棉瓦下四周樑柱、牆
      壁等主結構體，根本無從照知（見本院卷一證物袋）反之，系爭四五三一號土
      地係再審被告於七十九年一月，向訴外人楊德風買受，嗣再審被告於八十三年
      六月間向原審法院提起拆屋還地之訴，經判決確定再審原告應將如附圖一所示
      Ａ、Ｂ、Ｃ部分倉庫等拆除及交還土地；再審被告依該確定判決聲請強制執行
      ，經原審法院民事執行處以八十五年度執字第一○二二七號，於八十五年十月
      三十日強制執行拆除附圖一所示Ａ、Ｂ、Ｃ部分倉庫等及交還該部分土地，並
      認其他空地部分未經前案八十三年度訴字第六九九號判決，非該判決確定力所
      及，而以裁定駁回被上訴人關於其他空地部分執行之聲請，暨兩造與訴外人黃
      進發合夥之養豬事業於土地被拍賣後，事實上無法從事合夥目的之養豬事業等
      情，為兩造於前訴訟程序審理中所不爭執，並有原審法院八十三年度訴字第六
      九九號判決、本院八十四年度上字第四九號判決、最高法院八十五年度台上字
      第一九一一號裁定等件影本附卷可稽，是本件再審被告於八十三年間提起本件
      拆屋還地民事事件時，系爭土地，僅有倉庫而無豬舍，與前開航照圖鑑定圖說
      不同，益見再審被告抗辯再審原告私人擅自將該豬舍拆除，改建為倉庫，而自
      己占用者至明。益徵原確定判決就證據取捨、判斷而為事實之認定，並無與事
      實不符之情形。再者，依前揭說明，民事訴訟法第四百九十六條第一項第十三
      款所謂當事人發見未經斟酌之證物或得使用該證物者，係指前訴訟程序事實審
      言詞辯論終結前已存在之證物，因當事人不知有此，致未經斟酌，現始知之，
      或雖知有此而不能使用，現始得使用者而言。而本件此部分姑不論其已非證物
      ，而不得據為提起再審之事由；且再審原告所提出之再審書狀中，並未具體表
      明其有何發見未經斟酌之「證物」，或得使用該「證物」，及如經斟酌可受較
      有利之裁判者。有者亦僅係對於原確定判決有關取捨證據、認定事實有所指摘
      ；惟此亦屬原審法院取捨證據、認定事實之職權行使範圍，復無違背社會上一
      般之經驗法則；另民事訴訟法所謂證據漏未斟酌，係指前第二審言詞辯論終結
      前，已經存在並已為證據聲明之證據，而第二審並未認為不必要，而仍忽略證
      據聲明未為調查，或已為調查而未就其調查之結果予以判斷者而言。若已在前
      判決理由中說明其為不必要之證據或說明就調查之結果並不能為有利原告之事
      實判斷，則為已加斟酌，不得作為再審理由。且所指之情事於前訴訟程序業已
      提出並經法院斟酌；即與發現未經斟酌之新證物，得依民事訴訟法第四百九十
      六條第一項第十三款規定提起再審之訴之規定不合（最高法院七十九年度台上
      字第一八三五號判決參照）；則揆諸前揭說明，再審原告執此部分作為再審之
      事由，亦非有理。
（四）至於再審原告再舉陳情書主張台南縣政府正就七十四年七月九日及七十九年一
      月四日核發與楊德豐及乙○○承受系爭農地之自耕能力證明書應否撤銷乙節查
      明處理中云云，惟姑不論該調查結果曠日廢時，且即令撤銷之，然於經真正權
      利人出而主張權利，塗銷渠等所有權登記，回復為原真正權利人所有前，土地
      尚不能即認非渠等（即乙○○、黃進發）所有，亦不能即可認為回復為原所有
      權人所有，則此部份姑不論其已非證物，且再審原告就此部份亦未表明有何發
      現未經斟酌之證物，或得使用該證物及如經斟酌可受較有利之裁判情形，本院
      自無須待台南縣政府調查之結果，併此敘明。
五、綜上所述，再審原告主張本院原確定判決後，發見未經斟酌之證物者，尚無足採
    ，其所主張之航照圖及航照圖說，縱經斟酌，既不足動原確定判決之效力，且
    再審原告無可受較有利益之裁判可言，與民事訴訟法第四百九十六條第一項第十
    三款所定再審之事由即屬不符，自難認有再審之理由。又本院原確定判決並無適
    用法規顯有錯誤之情事，亦與民事訴訟法第四百九十六條第一項第一款所定之再
    審事由顯不相符。是再審被告抗辯原確定判決並無違誤，再審原告之主張並不符
    合民事訴訟法提起再審之規定等語，應堪採信。從而，再審原告依民事訴訟法第
    四百九十六條第一項第一款、第十三款提起本件再審之訴，求為廢棄如其聲明所
    示之確定判決，洵非有據，要難准許，應予駁回。
六、本件事證已臻明確，再審原告雖請求待台南縣政府函歸仁鄉公所依法處理後再行
    辯論，惟該聲請與本件證據之調查應屬無涉，而兩造其餘之攻擊防禦方法，核與
    判決之結果已不生影響，爰不另一一論述，併此敘明之。
七、據上論結，本件再審之訴為無理由，依民事訴訟法第七十八條判決如主文。
中　　　華　　　民　　　國　　九十一　　年　　　三　　　月　　 十二　　 日
　　　　　　　　　　　　　　　　　　臺灣高等法院臺南分院民事第四庭
~B1審判長法官　林　　金　　村
~B2　　　法官　徐　　財　　福
~B3　　　法官　袁　　靜　　文
右為正本係照原本作成。
不得上訴。
中　　　華　　　民　　　國　　九十一　　年　　　三　　　月　　 十三　　 日
~B法院書記官　黃　　文　　生
